【裁判字號】    88,簡上,285
【裁判日期】    900112
【裁判案由】    給付票款
【裁判全文】
臺灣臺南地方法院民事判決  八十八年度簡上字第二八五號
    上  訴  人  甲○○
    被上訴人    乙○○
右當事人間請求給付票款事件，上訴人對於中華民國八十八年九月二十二日本院新營
簡易庭八十八年度營簡字第二００號第一審判決提起上訴，本院判決如左：
    主  文
原判決廢棄。
被上訴人在第一審簡易之訴及假執行之聲請均駁回。
第一、第二審訴訟費用由被上訴人負擔。
    事  實
甲、上訴人方面：
一、聲明：如主文所示。
二、陳述：除與原判決記載者相同，不再贅引外，補稱：
（一）被上訴人自認由訴外人賴裕文所簽發，發票日八十九年八月一日，票面金額新
      台幣（下同）二百萬元，支票號碼0000000號之支票（下稱系爭支票）
      係清償被上訴人代償黃秀英向國泰人壽公司貸款一百九十萬元及補貼被上訴人
      代價金額之利息，並由上訴人在支票背書保證，但被上訴人在原審審理時稱系
      爭支票係向被上訴人調換現金云云，被上訴人之供詞前後不一，可見被上訴人
      取得系爭支票係無對價取得，被上訴人依法不得享票據責任。
（二）被上訴人與上訴人及訴外人黃秀英於八十六年四月十七日訂立抵押權設定契約
      書，雙方議定黃秀英向被上訴人借款四百八十五萬元，清償期為八十六年七月
      三十一日，利息為月息一分，依該協議書第六條特約事項並約定被上訴人同意
      先將原黃秀英提供之座落三重市○○○段田心子小段七十一之十七地號，面積
      六六五平方公尺，應有部分一千分之三二八土地一筆及其上建物即門牌號碼：
      台北縣三重市○○路五十三號七樓所有權全部，於三重地政事務所以八十五重
      登字第六０四八號之抵押權塗銷，以利黃秀英向國泰人壽抵押借款。黃秀英則
      向國泰人壽抵押借款核准後除由國泰人壽代償第一順位抵押權，其餘多餘款項
      先償還被上訴人利息二十萬元整，再結算清償本金。另所剩餘未清償之本金由
      黃秀英提供上述之不動產再抵押第二順位抵押權與被上訴人。並約定上訴人先
      提供建物乙棟即門牌號碼台南縣新營市○○路十九巷九十五號平房鋼骨造所有
      權全部，設定抵押權與被上訴人，設定金額肆佰萬元之抵押權，俟黃秀英於八
      十六年七月三十一日清償債務時抵押權人一併開具相關證明文件塗銷抵押權。
      黃秀英應於立契約日起一星期內辦理完竣國泰人壽之抵押借款，如超過期限則
      上訴人應先給付被上訴人利息十萬元整。因此黃秀英欠國泰人壽一百九十萬元
      ，由被上訴人代償之事實業經被上訴人在其八十九年二月答辯狀所自認，且上
      訴人應依特約事項第六款負利息十萬元，共為二百萬元，而由黃秀英之子賴裕
      文於八十六年間簽發僅填載八十七年而未填載月、日之遠期支票交由黃秀英及
      上訴人背書，交付被上訴人以資證明被上訴人為黃秀英代償國泰人壽公司及上
      訴人應負責之利息十萬元共為二百萬元，被上訴人因而取得系爭支票。因此可
      證明被上訴人取得系爭支票係於兩造於八十七年四月二十四日所訂立之債務清
      償協議書之前，絕非兩造債務清償協議書訂立之甚明。
（三）兩造債務清償協議時係以一百九十萬元為協議之條件，協議結果以上訴人代黃
      秀英償還債務一百萬元為協議成立，上訴人將一百萬元償還後被上訴人於八十
      七年七月二十七日將上訴人所提供之房屋建號一一二號塗銷抵押權登記。倘若
      上訴人未償還系爭支票之保證債務二百萬元，被上訴人豈願將上訴人提供擔保
      之不動產而設定抵押權之登記塗銷抵押權之理。顯可證明系爭支票於兩造債務
      清償協議成立時被上訴人乘上訴人之疏失及不注意之際故意不提出返還甚明。
（四）倘若系爭支票係塗銷抵押權八十七年七月二十七日之後至支票到期日即八十七
      年八月一日之間新債務，非但上訴人加以否認，且被上訴人應負與票據面額相
      等對價之款予上訴人或發票人或背書人之票款之事實負舉證責任，何況被上訴
      人既自認系爭支票係其代黃秀英代償國泰人壽公司之借款，顯然為兩造債務清
      償協議即八十七年四月二十四日之前被上訴人取得系爭支票，依兩造債務清償
      協議內容「爾後不得再以任何藉口要求乙方（上訴人）補償或補貼．．．。」
      由此被上訴人將應交還上訴人之背書系爭支票故意未交還而再提起本訴，顯為
      無理由。
（五）系爭支票係訴外人賴裕文簽發且由訴外人黃秀英及上訴人等二人背書，當初係
      因賴裕文與黃秀英兩人於八十一年間陸續向被上訴人乙○○借款時，依被上訴
      人之要求：需抵押設定不動產外再加上支票、借據及第三人背書連帶保證才肯
      借款，故除黃秀英之原有三重市○○○段田心子小段七十一之十七地號及建號
      四十三號之土地及建物抵押設定外亦交付多項借據憑證予被上訴人，且由上訴
      人背書。而四人之債權債務關係於八十一年起至今因訴外人賴裕文、黃秀英無
      力繳息及償還本金，除黃秀之不動產被查封拍賣外，被上訴人亦多次催討且循
      法院途徑追償，並於八十七年四月主動要求被上訴人應代為清償尚未清償之債
      務，故上訴人才自行先要求代書將清償債務之協議書內容主稿擬好與被上訴人
      協議清償事宜，孰料屆時八十七年四月二十四日被上訴人只以電話連繫並委由
      第三人周德旺代為出面處理，故上訴人一再聲明，所有訴外人賴裕文、黃秀英
      與上訴人甲○○等三人所簽發或背書連帶保證之憑證文件皆應包含在內，雙方
      才達成債務清償之協議，雙方債權債務關係消滅。況賴裕文於八十六年二月二
      十八日後即拒絕往來戶不再簽發任何支票，被上訴人乙○○亦知悉，顯然當初
      在協議時，本系爭支票被乙○○所隱瞞，而在債務清償協議書上文件簽蓋騎縫
      ，實係乙○○所為之技倆，欲留後步於協議清償時不願提示在內，直至取得協
      議金額後，再持系爭支票再次向上訴人催討，顯有同一債務多次索討之嫌。且
      債務清償證明書明文記載上訴人將債務清償協議之一百萬元給多被上訴人兌現
      後，雙方之債權債務關係完全消滅，被上訴人應辦理抵押權塗銷登記，並應將
      其持有之借據、本票、支票、背書文件．．．文件等返還上訴人，從今爾後不
      得再以任何藉口要求上訴人補償或補貼，因此被上訴人故意將系爭支票應返還
      而不返還上訴人而擅自偽造支票月日後再向上訴人求償票款，顯違反民法第二
      百十九條之誠信原則甚明。
（六）系爭支票之日期應是持票人，擅自填具，因八十六年二月拒絕往來戶，即不再
      開具支票除空白兌現日期，遭第三人擅自填具日期外，何來一年後還有未兌現
      支票，又為何被上訴人不一次提示及追訴，非得於債務清償協議完畢後再追訴
      ，在在顯示被上訴人之心態甚為昭然。按支票為要式證券，支票之作成必依票
      據法第一百二十五條第一款至第八款所定法定方式為之，支票之必要記載事項
      如有欠缺，除票據法另有規定外，其支票即為無效，發票年、月、日為支票絕
      對必要記載事項，如未記載，其支票當然無效，最高法院六十三年台上字第二
      六八一號著有判例。系爭支票上訴人背書時僅記載年而已，但並未記載月、
      日，因系爭支票所記載之年之「８」字其起筆係由右上起筆，但系爭支票之
      ８月之「８」字係由左中起筆，可見系爭支票之月、日並非發票人或背書人填
      寫，何況發票人賴裕文與背書人黃秀英並未授權被上訴人填載系爭支票之「月
      」及「日」，且系爭支票之「年」及「月日」所記載之原子筆之墨色亦不同，
      因此請求鑑定發票人、背書人及被上訴人之筆跡及墨色是否一致以資證明系爭
      支票是否發票人之筆跡，倘若係被上訴人未經授權而擅自填寫「月、日」非但
      被上訴人偽造有價證券，且依首揭判例及依票據法第十一條第一項所規定系爭
      支票欠缺應記載事項「月、日」系爭支票應無效。
三、證據：除援用第一審所提證據外，並提出土地登記簿謄本、支票使用記錄簿、催
    告內容證明書、債務清償協議書、抵押權設定契約書各一份、建築改良物所有權
    狀二份、支付命令二紙建築物電腦資料查詢單五紙，另聲請訊問證人黃秀英、賴
    裕明。
乙、被上訴人部分：
一、聲明：上訴人之上訴駁回。
二、陳述：除與原審記載者相同，不載贅述外，補稱：
（一）被上訴人持有上訴人背書之系爭支票，惟屆期不獲付款，上訴人對被上訴人提
      出系爭支票背書乙節固無爭執，又在票據上簽名者依票上所載文義負責，則依
      票據法自應負責償還。上訴人所稱八十一年間陸續向被上訴人借款時依被上訴
      人之要求尚需再加上支票借據及第三人背書連帶保證才肯借款等，請上訴人提
      出證據，被上訴人並無如此之要求，完全否認其說法，被上訴人除要求不動產
      抵押及經手人即上訴人背書外並無再任何要求支票之抵押，上訴人空言指責應
      無可採。
（二）雙方之協議書內除附件債權證件附於該協議書之後，並雙方蓋用騎縫章以表明
      後附之債權證件才是該協議書所欲清償之債務，至於系爭支票並非該協議書後
      之附件，自不屬該協議書所欲清償之債務，否則何必雙方在其騎縫處均蓋用兩
      造之私章自明。查被上訴人於八十七年四月達成協議書，系爭支票發票日為八
      十七年八月一日，兩件互不相干，又房屋過戶與本案也更不相干，賴裕明之支
      票何時拒絕往來，被上訴人並不知更不必知，而二百萬元並非小數目，為什麼
      在協議時不提出異議，如今空言指責誠屬無理不應准許。
（三）上訴人主張系爭支票交付被上訴人後才遭偽填發票月日，上訴人應就此事實負
      舉証責任。況且上訴人主張之事實不但不實在，且不合常理，系爭支票面額二
      百萬元，並非小數目，若非有對價關係，當事人豈會隨便將支票交付他人且不
      填載發票日期？被上訴人收受系爭支票時，支票即已填受發票年、月、日，被
      上訴人並不知發票人賴裕文之支票已退票並遭銀行拒絕往來，且被上訴人也未
      特別注意支票記載發票年月日之筆跡及墨色有不同，況且支票內容並不以使用
      同一墨色填寫或一定由發票人親自填寫必要，發票人委由第三人填寫或用不同
      墨色之筆跡填寫均屬有效。上訴人以此為上訴理由，顯非可採。「執票人善意
      取得已具備本法規定應記載事項之票據者，得依票據文義行使權利；票據債務
      人不得以票據原係欠缺應記載事項為理由，對於執票人，主張票據無效」此為
      票據法第十一條第二項所明文規定，上訴人主張系爭支票未載發票月、日無效
      ，不但非事實，且不合票據法之規定。
（四）系爭支票為被上訴人代為清償黃秀英向國泰人壽公司貸款新台幣壹佰玖拾萬無
      法清償及補貼被上訴人代清償金額之利息，由下面所述經過日期就很明顯的証
      明不但有對價可据，更非包括在雙方協議書內自明：1.八十六年七月二十二日
      台北黃秀英之房屋由黃秀英以買賣登記為被上訴人乙○○所有。2.八十七年四
      月二十四日上訴人與被上訴人雙方協議書完成。3.八十七年五月二十二日被上
      訴人再將該房屋出賣雙方訂立契約。4.八十七年六月二十六日被上訴人因黃秀
      英不依約償還國泰之借款一百九十萬，為了給承賣人完成登記手續而由被上訴
      人將第二次所賣之尾款代為清償。由上可知八十七年八月一日之支票新台幣貳
      佰萬元為償還第４項之金額及自八十六年七月到八十七年八月一日利息等而由
      第２項可知協議書為八十七年四月二十四日完成已在支票八十七年八月一日之
      前，可確定該支票絕非包括在協議書內支票及有對價自明。
（五）上訴人又一直主張其支票為沒填月日之保証支票，但被上訴人前已敘明確已在
      收取其支票時已由上訴人有填妥發票年月日，退而言之，縱使上訴人之主張支
      票為未填日期之保證支票屬實也仍非被上訴人所填，是屬上訴人單方面之想法
      ，也許發票人委由第三人所填也非不可，惟依最高法院裁判字號：「台上
      字第三三二四號」要旨：告訴人簽發本件已填妥金額及蓋章而未填日期之支票
      作為保証支票向被告借款，若未授權被告於借款未能清償時填寫日期，被告則
      無法提示該支票，該支票豈非形同廢紙，有失保證之旨，從而告訴人於交付本
      件支票於被告時已授權被告於告訴人未能清償時可自行在支票上填寫日期以便
      請求清償票款甚明。又依最高法院裁判字號：台上字第五五五四號要旨：
      社會上以支票調借現款而交付僅蓋發票人印章之空白支票為擔保，無非在保障
      貸款人出借之本金利息及損害，故在借款人借款到期而未償還借款時除有約定
      外固應認為有默示授權貸款人得填寫支票上日期及金額予以提示以利支票持有
      人得獲應有之保障以維交易安全及社會公共信用。由上兩件最高法院判例可知
      ，本案支票依法誰填日期已不重要，表示保証支票依法除簽名蓋章不可代簽及
      偽簽外如無償還時依法已默示任何人（含貸款人）都可簽日期提示自明，並為
      法所許上訴人以此為上訴理由顯非可採。
（六）按票據法第五條規定：「在票據上簽名者，依票據上所載文義負責」係指票據
      行為為不要因行為，只須簽名其上，必須依票上所載文義負責，執票人不負證
      明關於給付之原因責任（最高法院六十四年度台上字第一五四０0號判決），
      又法律為維持交易安全貫徹票據流通精神，凡以善意或無大過失而取得票據者
      ，自動行使票據上權利，何況票據法第一百二十六條發票人及背書人應照支票
      文義擔保支票之支付。則本案自應由上訴人負責支付全為法之所訴。
三、證據：除援用第一審所提證據外，並提出房地產買賣契約書、交款備忘錄、匯款
    回條各一份，另聲請訊問證人周德旺。
丙、本院依職權調閱八十六年度促字第一一五九二號、八十六年度促字第一七０九一
    號函。
    理    由
一、本件被上訴人起訴主張其持有上訴人背書之系爭支票，惟屆期不獲付款，為此請
    求上訴人負償還之責。上訴人雖稱系爭支票係八十一年間陸續向被上訴人借款時
    依其要求需加上支票、借據及第三人背書連帶保證才肯借款等，應由上訴人提出
    證據。且雙方於八十七年四月二十四日簽立之債務清償協議書，其內除附件債權
    證件附於該協議書之後，並經雙方蓋用騎縫章以表明後附之債權證件才是協議書
    所欲清償之債務，系爭支票並非該協議書後之附件，自不屬該協議書所欲清償之
    債務。上訴人雖又主張系爭支票交付被上訴人後才遭偽填發票月日，上訴人應就
    此事實負舉証責任。上訴人另稱系爭支票無對價關係，該主張不但不實在，且不
    合常理，實則系爭支票為被上訴人代為清償黃秀英向國泰人壽公司貸款一百九十
    萬元無法清償及補貼被上訴人代清償金額之利息，況系爭支票面額二百萬元，並
    非小數目，若非有對價關係，當事人豈會隨便將支票交付他人且不填載發票日期
    ？被上訴人收受系爭支票時，支票即已填受發票年、月、日，被上訴人並不知發
    票人賴裕文之支票已退票並遭銀行拒絕往來，且被上訴人也未特別注意支票記載
    發票年月日之筆跡及墨色有不同，況且支票內容並不以使用同一墨色填寫或一定
    由發票人親自填寫必要，發票人委由第三人填寫或用不同墨色之筆跡填寫均屬有
    效。上訴人以此為上訴理由，顯非可採。
二、上訴人則以被上訴人於二審時自認系爭支票係清償被上訴人代償黃秀英向國泰人
    壽公司貸款一百九十萬元及補貼被上訴人代價金額之利息，並由上訴人在支票背
    書保證，此與原審審理時稱系爭支票係向被上訴人調換現金云云，所述前後不一
    ，可見被上訴人取得系爭支票係無對價取得。實則系爭支票係訴外人賴裕文簽發
    且由訴外人黃秀英及上訴人等二人背書，當初係因賴裕文與黃秀英兩人於八十一
    年間陸續向被上訴人借款時，依被上訴人之要求，將黃秀英原有三重市之土地及
    建物設定抵押外，並交付多項借據憑證予被上訴人，且由上訴人背書。況被上訴
    人既然自認系爭支票之款項一百九十萬元係其代黃秀英代償國泰人壽公司之借款
    ，顯然為兩造債務清償協議即八十七年四月二十四日之前被上訴人取得系爭支票
    ，由此被上訴人將應交還上訴人之系爭支票故意未交還而再提起本訴，顯為無理
    由。再者系爭支票上訴人背書時僅記載年而已，但並未記載月、日，因系爭支
    票所記載之年之「８」字其起筆係由右上起筆，但系爭支票之８月之「８」字
    係由左中起筆，可見系爭支票之月、日並非發票人或背書人填寫，何況發票人賴
    裕文與另一背書人黃秀英並未授權被上訴人填載系爭支票之「月」及「日」，且
    系爭支票之「年」及「月日」所記載之原子筆之墨色亦不同，可知系爭支票因欠
    缺應記載事項「月、日」系爭支票應無效。
三、被上訴人主張其持有上訴人背書之系爭支票，惟屆期不獲付款之事實，業據提出
    系爭支票及退票理由單各一紙在卷可憑，上訴人就伊於系爭支票背書一節，固不
    否認，惟仍以前開情詞置辯。查被上訴人就系爭支票之來源，主張係訴外人黃秀
    英積欠國泰人壽一百九十萬元債務，由被上訴人代償，加上應負利息十萬元，共
    計二百萬元，乃由黃秀英之子賴裕文簽發系爭支票，惟此則為上訴人所否認，並
    辯稱系爭支票之原委係當初發票人賴裕文與黃秀英兩人於八十一年間陸續向被上
    訴人乙○○借款時，依被上訴人之要求，設定抵押並加上支票、借據及第三人背
    書連帶保證才肯借款，且每隔三個月於利息繳清後，再換另一張金額二百萬元支
    票替代等語。而查被上訴人就系爭支票之來源始則辯稱：「忘記，很久不記得了
    ，何時交給我我也不記得了。」其後始為如上主張，衡情，以系爭支票面額高達
    二百萬元，被上訴人就支票來源應無不復記憶之理？而其始則不復記憶，嗣後卻
    又侃侃而談，實難脫臨時編造之嫌。參以證人即系爭支票發票人賴裕文證述：「
    系爭支票是我向他借錢，除了以三重的房子設定抵押並開系爭支票作為擔保，之
    後到了八十六年時，因為我積欠被上訴人借款未還，所以將房子過戶給他，尚欠
    一百九十萬元，後就由上訴人幫我處理。」「系爭支票與國泰人壽並無關係。」
    亦與被上訴人之主張不相符合。況證人賴裕文復證以：渠於八十六年間支票即已
    跳票且為被上訴人所知悉，故被上訴人嗣後自不可能願意收受渠所簽發之支票等
    語，此固為被上訴人否認，並辯稱：其並不知賴裕文支票遭拒絕往來一事。然經
    本院調閱八十六年度促字第一七０九一號聲請事件卷宗顯示，被上訴人前於八十
    六年一月三十一日即持賴裕文簽發之支票提示遭退票；且賴裕文復於八十六年二
    月二十八日即遭拒絕往來，此並有渠所提退票資料查詢簡覆單可憑。顯見上訴人
    就賴裕文資力不足一事早已知悉，被上訴人所辯於八十六年間並不知賴裕文支票
    遭退票一事，殊不足採；衡情，被上訴人既知悉賴裕文支票遭退票，實無可能又
    願收受支票之理，足見系爭支票至遲於賴裕文退票日即八十六年一月三十一日之
    前即交付於被上訴人。綜此，被上訴人辯稱系爭支票係其於債務清償協議書訂立
    之後，因代黃秀英清償對於國泰人壽公司之貸款，而取得系爭支票等語，為不足
    採；上訴人主張：係黃秀英自八十一年間起陸續向被上訴人借貸，其後經過換票
    並於八十五年間交付系爭支票並為被上訴人設定抵押等語，堪可採信。
四、上訴人次辯稱系爭支票乃無對價或不以相對價而取得等語，惟按無對價或以不相
    當之對價取得票據者，不得享有優於前手之權利，票據法第十四條第二項定有明
    文；所謂無對價或以不相當之對價取得票據者，係指取得票據時，並未提出對價
    或所提出之對價於客觀上其價值不相當而言，且票據行為，為不要因行為，執票
    人不負證明關於給付之原因之責任，如票據債務人主張執票人取得票據係無對價
    或不以相當之對價取得票據者，則應由該債務人負舉證之責（最高法院六十四年
    度台上字第一五四０號判例參照）。查被上訴人取得系爭支票，既係因訴外人黃
    秀英向被上訴人貸款，為擔保借款而取得，則被上訴人取得系爭支票顯非出於無
    對價而取得。參以證人黃秀英於原審證稱：「有我在這張支票背書，我向乙○○
    借錢，然後房子讓乙○○抵押，我先後向乙○○借二次一百萬元，先後在十年前
    和八年前總共借二次，八十六年十月二十二日房子賣給他，清償一部分款項，但
    尚欠一百九十萬元沒還他」等語，由此足見，系爭支票所擔保之借款，金額為二
    百萬元，自難認被上訴人取得此一支票之對價，其價值顯不相當，且上訴人復無
    其他證據以證明此一部分之主張，伊就此所辯自難憑採。
五、又查兩造曾於八十七年四月二十四日簽定債２務清償協議書，就上訴人積欠被
    上訴人之債務予以結算，經結算結果確定上訴人尚積欠被上訴人一百萬元之債務
    ，此有上訴人提出之債務清償協議書一份在卷供參，且為被上訴人所是認，自堪
    採信。而上訴人復主張兩造系爭支票係於兩造簽定債務清償協議書訂立之前所簽
    立，自應包括於該清償協議書之內，故兩造之債權債務關係悉歸於消滅等語；查
    前揭協議書固係就兩造之債務予以結算，惟兩造於協議時，除於協議書後列有債
    權資料等作為附件，並經兩造於騎縫處蓋有私章，系爭支票並未附於協議書之後
    等情，此為兩造所不爭執。查於騎縫處蓋章，其作用即在避免任何一造擅自將債
    權資料增入或抽出，乃有確定所協議之債權範圍之意，以免他日兩造未能確定協
    議之範圍，衍生不必要之爭執，系爭支票既未於協議清償時提出，自難認業經兩
    造協議而歸於消滅；上訴人雖復辯稱：被上訴人故意將系爭支票隱瞞不返還等語
    ，然以系爭支票面額高達二百萬元，上訴人身為票據債務人，伊若對此一支票是
    否一併協議，自有注意並要求被上訴人提出一併協議之義務，非謂被上訴人負有
    於兩造協議時提出之義務，故被上訴人未於協議時提出，自難以此苛責被上訴人
    。況且兩造協議之最後結果，端視於解決之債務數額多寡，亦即凡欲解決之債務
    數額愈高者，其最後協議上訴人應清償之數額必隨之增加，故此一數額並無定額
    ，則被上訴人縱未提出一併清償，亦難謂對上訴人必然造成不利結果。上訴人以
    被上訴人未提出系爭支票，抗辯此一行為有違誠信原則，殊不足採。由是觀之，
    雙方債務清償之協議內容，自始即未包括系爭支票，足可認定。
六、末查上訴人抗辯系爭支票發票日僅記載年，未填載月、日，故欠缺支票絕對必要
    記載事項而屬無效等語，此固為被上訴人所否認。惟經審視系爭支票，其上關於
    年份之８，與月份之８，其字形、書寫筆劃明顯有異（年份之８為由右向左呈逆
    時針方向書寫後，由上往下呈順時針方向，再由左下往右上連接完成，整個８為
    一筆接續完成，且上下二圓圈均為圓形；而月份之８則為由左往右，以六十度之
    角度往左下方書寫，再以逆時針方向完成下面之圓圈，上面之圓圈呈三角形，且
    書寫方向與年份之８不同）以此，系爭支票之發票日期中，其年、與月、日應係
    不同之人所書寫；況據證人即發票人賴裕文證述：簽發系爭支票時，發票日部分
    只有填寫八十七，未填寫日期等語，加以據渠所提出之支票使用紀錄，關於系爭
    支票之發票日部分亦僅記載「８７」字樣，核與該使用紀錄就大部分簽發支票之
    年、月、日均予詳載，顯見證人所證，非不可採。參以系爭支票僅於年份部分蓋
    有發票人賴裕文之章，惟月、日部分則付之闕如，查票據發票人於發票人欄以外
    部分簽章，通常係為表明有蓋章處確係經有權者填寫，或有特殊情事，例如票據
    有所塗改，或票據有留空白時，於已經塗改或記載之部分蓋章，藉此確定記載之
    事項。而系爭支票之發票日上，僅年份有蓋章，月、日則未一併蓋章，顯然當初
    於簽發系爭支票時，僅年份部分已填載，乃於該處蓋章，否則何必畫蛇添足，於
    此處蓋章？又何以不一併於月、日之處均加以蓋印？綜此，上訴人抗辯系爭支票
    發票日部分僅填寫年，而就月、日部分則空白，應可採信。至被上訴人另舉最高
    法院七十六年度台上字第三三二四號及同年度第五五五四號判決，主張票據債務
    人未償還時，依法已默示任何人均可簽寫日期等語，惟最高法院前開二則判決乃
    係針對刑事案件關於偽造有價證券行為所為事實推論之說明，自非可以此憑以推
    定其對民事案件亦應為相同之認定。被上訴人援引該判決，主張凡於支票上未記
    載日期之票據，蓋可推定發票人授權持票人自行填寫日期，殊嫌擅斷。按支票為
    要式證券，支票之作成須依票據法第一百二十五條第一款至第八款所定法定方式
    為之，支票之必要記載事項如有欠缺，除票據法另有規定外，其支票即為無效，
    發票年、月、日為支票絕對必要記載事項，如未記載，其支票當然無效，最高法
    院著有六十三年度台上字第二六八一號判例供參。查系爭支票既僅填載年份，揆
    諸前揭規定，即屬前開判例意旨，系爭支票乃欠缺應記載事項「月、日」，自屬
    無效。
七、綜此，系爭支票既因欠缺必要記載事項而屬無效，從而，被上訴人持系爭支票，
    主張依票據關係請求上訴人給付票款，為無理由，不應准許。原審未予詳查，判
    決命上訴人給付被上訴人二百萬元及自八十七年八月四日起至清償日止，按年息
    百分之六計算之利息，並依職權為假執行之宣告，自有未洽。上訴意旨指摘原判
    決不當，求予廢棄改判，為有理由。自應由本院予以廢棄改判，爰判決如主文所
    示。
八、兩造其餘主張及所提證據與本院上開論斷無涉，不予贅述，附此敘明。
九、據上論結，本件上訴為有理由，依民事訴訟法第四百三十六條之一第三項、第四
    百五十條、第七十八條，判決如主文。
中      華      民      國    九十      年      一      月     十二     日
                                                臺灣臺南地方法院民事第三庭
~B審判長法  官  沈揚仁
~B      法  官  葉惠玲
~B      法  官  林富郎
右正本證明與原本無異
如對本判決上訴，須於判決送達後二十日內向本院提出上訴狀，同時表明上訴理由；如已於本判決宣示後
送達前提起上訴者，應於判決送達後十日內補具上訴理由（均須按他造當事人之人數附繕本）。
中      華      民      國    九十      年      一      月     十二     日
~B  法院書記官  陳南山


司法院資訊處製作；財團法人民間司法改革基金會備份。
